【裁判字號】    97,簡,1690
【裁判日期】    970530
【裁判案由】    違反公司法等
【裁判全文】
臺灣臺北地方法院刑事簡易判決          97年度簡字第1690號
公  訴  人  臺灣臺北地方法院檢察署檢察官
被      告  丙○○
被      告  乙○○
選任辯護人  賴玉梅律師
            周福珊律師
            王嘉彬律師
被      告  甲○○
上列被告因違反公司法等案件，經檢察官提起公訴（97年度偵字
第3282號），經被告自白犯罪，本院認為宜由受命法官獨任逕以
簡易判決處刑，爰不經通常審判程序，逕以簡易判決處刑如下：
    主      文
丙○○、乙○○、甲○○共同公司負責人，公司應收之股款，股
東並未實際繳納，而以申請文件表明收足，各處有期徒刑伍月，
如易科罰金，均以銀元佰元即新臺幣玖佰元折算壹日；各減為
有期徒刑貳月又拾伍日，如易科罰金，均以銀元佰元即新臺幣
玖佰元折算壹日。均緩刑貳年。
    事實及理由
一、本件犯罪事實除補充「分別透過『大眾會計事務所』中姓名
    年籍不詳之『何小姐』、『蒲小姐』」，證據應補充「證人
    葉正上、陳建安」，證據清單編號4 卷頁應更正為「112-11
    3 」、編號5 卷頁應更正為「6-7 、189-190 」外，其餘犯
    罪事實及證據均引用檢察官起訴書之記載（如附件所示）。
二、論罪科刑之依據：
  (一)查被告丙○○、乙○○、甲○○行為後，商業會計法於95年
    5 月24日修正公布全文83條，並自公布日施行，刑法亦於94
    年1 月7 日修正通過，於94年2 月2 日公布，於95年7 月1
    日施行，其中修正刑法第2 條、第28條、第31條、第41條、
    第55條等規定，罰金罰鍰提高標準條例第2 條亦於95年5 月
    17日修正刪除。按行為後法律有變更者，適用行為時之法律
    ，但行為後之法律有利於行為人者，適用最有利於行為人之
    法律，現行刑法第2 條第1 項訂有明文。此條規定乃與刑法
    第1 條罪刑法定主義契合，而貫徹法律禁止溯及既往原則，
    係規範行為後法律變更所生新舊法律比較適用之準據法，是
    刑法第2 條本身雖經修正，但刑法第2 條既屬適用法律之準
    據法，本身尚無比較新舊法之問題，應一律適用裁判時之現
    行刑法第2 條規定以決定適用之刑罰法律，先予辨明。又以
    本次刑法修正之比較新舊法，應就罪刑有關之共犯、未遂犯
    、想像競合犯、牽連犯、連續犯、結合犯，以及累犯加重、
    自首減輕暨其他法定加減原因（如身分加減）與加減例等一
    切情形，綜其全部罪刑之結果而為比較，最高法院95年5 月
    23日著有95年度第8 次刑庭會議決議可資參照。嗣最高法院
    於95年11月7 日95年度第21次刑事庭會議再著有決議認為，
    前揭決議係就「刑法94年修正施行後之法律比較適用決議」
    ，而刑法第2 條係規範行為後「法律變更」所生新舊法比較
    適用之準據法，故如新舊法處罰之輕重相同，即無比較適用
    之問題，非此條所指之法律有變更，應依一般法律適用原則
    ，適用裁判時法，例如：修正後刑法第55條就想像競合犯部
    分增加但書關於科刑之限制，為法理之明文化，而修正後刑
    法第59條則為法院就酌減審認標準見解之明文化，均非法律
    變更，其餘為純文字修正者，更應同此。經查：
  (1)商業會計法第71條第5 款規定於95年5 月24日修正前、後，
    構成要件並無更動，但原規定之法定刑為「5 年以下有期徒
    刑、拘役或科或併科新臺幣15萬元以下罰金」，修正後提高
    為「5 年以下有期徒刑、拘役或科或併科新臺幣60萬元以下
    罰金」，是比較修正前、後之法條規定，自以修正前之規定
    對於被告3 人較為有利。
  (2)刑法第214 條使公務員登載不實罪，法定刑得處銀元5 百元
    以下罰金，據修正後刑法施行法增訂第1 條之1 ：「中華民
    國94年1 月7 日刑法修正施行後，刑法分則編所定罰金之貨
    幣單位為新臺幣。94年1 月7 日刑法修正時，刑法分則編未
    修正之條文定有罰金者，自94年1 月7 日刑法修正施行後，
    就其所定數額提高為30倍。但72年6 月26日至94年1 月7日
    新增或修正之條文，就其所定數額提高為3 倍」及刑法第33
    條第5 款修正為：「主刑之種類如下：五、罰金：新臺幣1
    千元以上，以百元計算之」等規定，是依修正後之法律，刑
    法使公務員登載不實罪所得科處之罰金刑最高額維持不變，
    最低額則提高為新臺幣1 千元，是比較修正前、後之刑罰法
    律，自以被告3 人行為時關於科處罰金刑之法律較有利。
  (3)刑法第28條共犯之規定，於94年2 月2 日修正公布前之規定
    為：「二人以上共同實施犯罪之行為者，皆為正犯」，修正
    施行後之規定則為：「二人以上共同實行犯罪之行為者，皆
    為正犯」，揆諸本條之修正理由係為釐清陰謀共同正犯、預
    備共同正犯、共謀共同正犯是否合乎本條規定之正犯要件。
    而本案被告丙○○、乙○○、甲○○分別介紹沛斯可有限公
    司（下稱沛斯可公司）負責人陳建安、祐晟汽車有限公司（
    下稱祐晟公司）負責人黃百成、聯格科技股份有限公司（下
    稱聯格公司）負責人陳香伶，委託謝曜駿主持之「大眾會計
    事務所」人員「何小姐」、「蒲小姐」及「大眾會計師事務
    所」不詳人員，再委由會計師楊恩賜，共同以不實申請文件
    表明收足公司股款之犯行，被告3 人經手資產負債表、試算
    表、損益表之製作及文件之往返，應屬參與實行犯罪行為之
    正犯，則適用修正施行後之刑法第28條規定論擬，並無不利
    於被告3 人。又刑法第31條第1 項增訂但書「得減輕其刑」
    ，查本案被告3 人因無公司負責人、商業負責人身分，自得
    依此修正後之規定，減輕其刑。故修正後之刑法第31條第1
    項但書，對本案被告3 人較為有利。
  (4)惟按被告行為後，刑法第55條關於牽連犯規定亦於94年2 月
    2 日修正公布刪除，是於新法修正施行後，被告3 人受各該
    公司負責人委任，而與謝曜駿、「何小姐」、「蒲小姐」、
    楊恩賜及「大眾會計師事務所」不詳人員等人，共同以不實
    申請文件表明股東股款已收足之犯行、以不正方法使財務報
    表發生不實結果之犯行及使公務員登載不實之犯行，即須分
    論併罰。比較新舊法之規定，修正後之規定對於被告3 人較
    為不利，依刑法第2 條第1 項之規定，自應適用行為時且較
    有利於被告3 人之法律，即修正前刑法第55條後段之規定，
    從較重之一罪予以論處。
  (5)從而，綜合上述各條文修正前、後之比較，揆諸前揭最高法
    院決議及修正後刑法第2 條第1 項前段、後段規定之「從舊
    、從輕」原則，除共同正犯、緩刑應逕適用修正後刑法第28
    條、第74條等規定外，其餘論罪法條應適用被告3 人行為時
    之商業會計法及刑法等相關規定，予以論處，對被告3 人最
    為有利。
  (二)查被告丙○○、乙○○、甲○○於92年11月、12月間分別受
    沛斯可公司負責人陳建安、祐晟公司負責人黃百成、聯格公
    司負責人陳香伶委託，與「大眾會計事務所」謝曜駿、「何
    小姐」、「蒲小姐」、會計師楊恩賜及「大眾會計師事務所
    」不詳人員共同參與起訴書所載行為。其中陳建安、黃百成
    、陳香伶為公司法第8 條第1 項規定之負責人、商業會計法
    第4 條規定之商業負責人，故陳建安、黃百成、陳香伶應就
    各該公司應收之增資股款，股東並未實際繳納，而以申請文
    件表明收足一事，負公司法第9 條第1 項之罪責。又陳建安
    、黃百成、陳香伶委任被告3 人與謝曜駿、「何小姐」、「
    蒲小姐」、楊恩賜及「大眾會計事務所」不詳人員，以上開
    不正當方法，在設立登記、增資登記之財務報表上填載股款
    已收足之不實結果等行為，則犯95年5 月24日修正前商業會
    計法第71條第5 款商業負責人其他以不正當方法使財務報表
    發生不實結果罪。再者，公司法第7 條於90年11月12日修正
    前規定：「公司之設立、變更或解散之登記或其他處理事項
    ，由中央主管機關或委託地方主管機關審核之」，修正後規
    定：「公司申請設立、變更登記之資本額，應先經會計師查
    核簽證；其辦法，由中央主管機關定之」，並於91年3 月6
    日訂定「公司申請登記資本額查核辦法」，於第2 條規定「
    公司申請設立登記或合併、分割、增減實收資本額等變更登
    記，除依證券交易法第28條之2 規定辦理庫藏股減資外，應
    檢送設立、合併、分割、增減實收資本額基準日經會計師查
    核簽證之資產負債表」及於同辦法第8 條第2 項、第9 條第
    2 項分別規定「會計師對應行查核事項，應備具工作底稿，
    主管機關得隨時調閱之」、「會計師查核公司之資本額，如
    發現有虛偽情事者，應拒絕簽證」，另修正前公司法第412
    條第2 項關於「主管機關對於前項之申請，應派員檢查，並
    得通知公司限期申復」及修正前公司法第419 條第2 項關於
    「前項第4 款、第5 款所列事項，如有冒濫或虛偽者，主管
    機關應通知公司限期申復，經派員檢查後得裁減或責令補足
    」等規定，均於90年11月12日修正時，予以刪除；並將第9
    條第4 項修正為「公司之設立或其他登記事項有偽造、變造
    文書，經裁判確定後，由檢察機關通知中央主管機關撤銷或
    廢止其登記」，依修正後規定觀之，除縮小第7 條之範圍外
    ，並將「公司申請設立、變更登記之資本額」事項，改由會
    計師負責查核簽證，及將應派員檢查等相關規定刪除；至於
    修正後公司法第388 條雖仍規定「主管機關對於公司登記之
    申請，認為有違反本法或不合法定程式者，應令其改正，非
    俟改正合法後，不予登記」，然僅形式上審查其是否「違反
    本法」或「不合法定程式」而已，倘其申請形式上合法，即
    應准予登記，不再為實質之審查。且公司之設立或其他登記
    事項如涉及偽造、變造文書時，須經裁判確定後，始撤銷或
    廢止其登記。則行為人於公司法修正後辦理公司登記事項，
    如有明知為不實之事項，而使公務員登載於職務上所掌之公
    文書，足以生損害於公眾或他人者，即有刑法第214 條之適
    用（最高法院96年度第5 次刑事庭會議可資參照）。故陳建
    安、黃百成、陳香伶分別委由本案被告丙○○、乙○○、甲
    ○○透過「何小姐」、「蒲小姐」及「大眾會計事務所」不
    詳人員、楊恩賜參與不實文件之製作，並持向臺北市政府或
    經濟部中部辦公室承辦公務員提出設立登記之申請，使公務
    員登載於其職務上掌管之公文書上，另犯刑法第214 條使公
    務員登載不實罪。
  (三)本案被告3 人雖非沛斯可公司、祐晟公司或聯格公司負責人
    ，惟渠3 人分別既與陳建安、黃百成、陳香伶及謝曜駿、「
    何小姐」、「蒲小姐」、楊恩賜、「大眾會計師事務所」不
    詳人員，就製作不實之資產負債表及股款繳足之文件證明等
    犯行，分別有犯意聯絡及行為分擔，本應依修正後刑法第28
    條規定，論以共同正犯；而被告3 人因非沛斯可公司、祐晟
    公司、聯格公司之負責人，係無身分之人而與有公司負責人
    、商業負責人身分之陳建安、黃百成、陳香伶共同實施犯罪
    ，為身分犯，依修正前刑法第31條第1 項之規定，渠等亦成
    立共同正犯。再查被告3 人與陳建安、黃百成、謝曜駿、「
    何小姐」、「蒲小姐」、楊恩賜及「大眾會計事務所」不詳
    人員間，共犯以不正方法使財務報表發生不實結果罪、股款
    未收足罪、使公務員登載不實罪之間，有方法、目的之牽連
    關係，應依修正前刑法第55條規定，論以牽連犯，而從最重
    之公司法第9 條第1 項之罪論處。
  (四)爰審酌：(1)被告丙○○、乙○○、甲○○分別擔任安信會計
    事務所記帳代理人、嘉傑會計事務所負責人、柏傑稅務事務
    所負責人，竟分別受陳建安、黃百成、陳香伶委託，委由謝
    曜駿、「何小姐」、「蒲小姐」、楊恩賜及「大眾會計師事
    務所」不詳人員，以製作不實財務報表、虛偽存入股款之手
    法，未收足股款而逕以不實文件表明已收足，造成各該公司
    資本充實及公司管理之損害，亦違背其身為記帳人員之執業
    忠實義務，損害非輕；(2)惟沛斯可公司增資股款新臺幣（下
    同）1 千2 百萬元、祐晟公司設立股款3 百萬元、聯格公司
    設立股款7 百萬元，尚非鉅額；(3)被告3 人犯罪後尚能自白
    犯行，表示認罪而接受刑罰，並依檢察官要求，各捐款5 萬
    元予財團法人中華民國兒童癌症基金會，有郵政劃撥儲金存
    款收據3 份附卷可稽，是被告3 人深表悔意；(4)被告3 人均
    無犯罪前科紀錄，此有臺灣高等法院被告前案紀錄表附卷足
    參，被告3 人素行良好等一切情狀，各量處有期徒刑5 月。
    又查被告3 人於行為時即94年2 月2 日修正公布前刑法第41
    條第1 項前段規定：「犯最重本刑為5 年以下有期徒刑以下
    之刑之罪，而受6 個月以下有期徒刑或拘役之宣告，因身體
    、教育、職業、家庭之關係或其他正當事由，執行顯有困難
    者，得以1 元以上3 元以下折算1 日，易科罰金」，又依95
    年5 月17日修正前罰金罰鍰提高標準條例第2 條規定，就其
    原定數額提高為100 倍折算1 日，則被告3 人行為時之易科
    罰金折算標準，應以銀元300 元折算1 日，經折算為新臺幣
    後，應以新臺幣900 元折算為1 日；惟94年2 月2 日修正公
    布之刑法第41條第1 項前段則規定：「犯最重本刑為5 年以
    下有期徒刑以下之刑之罪，而受6 個月以下有期徒刑或拘役
    之宣告者，得以新臺幣1 千元、2 千元或3 千元折算1 日，
    易科罰金」；比較修正前後之易科罰金折算標準，以94年2
    月2 日修正公布前之刑法規定，較有利於被告3 人，則應依
    刑法第2 條第1 項前段，適用修正前刑法第41條第1 項前段
    及95年5 月17日修正前罰金罰鍰提高標準條例第2 條等規定
    ，定其折算標準。
  (五)再查中華民國96年罪犯減刑條例於95年7 月4 日公布，於96
    年7 月16日施行。按犯罪在中華民國96年4 月24日以前者，
    除中華民國96年罪犯減刑條例另有規定外，依下列規定減刑
    ：……有期徒刑、拘役或罰金，減其刑期或金額2 分之1 ；
    犯最重本刑為5 年以下有期徒刑之刑之罪，依本條例規定減
    為6 月以下有期徒刑、拘役者，應於減刑裁判時，併諭知易
    科罰金折算之標準；又依本條例應減刑之罪，未經判決確定
    者，於裁判時，減其宣告刑，並應於判決主文同時諭知其宣
    告刑及減得之刑，中華民國96年罪犯減刑條例第2 條第1 項
    第3 款、第9 條、第7 條第1 項、第2 項分別定有明文。查
    被告3 人係於92年11月、12月間犯本件違反公司法、商業會
    計法及使公務員登載不實等犯行，迄未判決確定，爰依上開
    條例規定，就被告3 人本件所犯之罪，各宣告減為有期徒刑
    2 月又15日，並分別諭知易科罰金之折算標準。
  (六)末查被告3 人均前未曾受有期徒刑以上刑之宣告，有臺灣高
    等法院被告前案紀錄表在卷足徵，因一時失慮致罹刑典，信
    被告經此偵審程序及論罪科刑之教訓後，當知所警惕而無再
    犯之虞，本院認前開宣告之刑，以暫不執行為適當，爰依修
    正後刑法第74條第1 項第1 款規定，併予宣告緩刑2 年，以
    啟自新。
三、適用法條：刑事訴訟法第449 條第2 項、第3 項、第454 條
    第2 項，公司法第9 條第1 項，95年5 月24日修正前商業會
    計法第71條第5 款，94年2 月2 日修正後刑法第2 條第1 項
    前段、第11條前段、第28條、第74條第1 項第1 款，刑法第
    214 條，94年2 月2 日修正前刑法第31條第1 項、第55條、
    第41條第1 項前段，刑法施行法第1 條之1 ，95年5 月17日
    修正前罰金罰鍰提高標準條例第2 條，現行法規所定貨幣單
    位折算新臺幣條例第2 條，中華民國96年罪犯減刑條例第2
    條第1 項第3 款、第9 條、第7 條第1 項、第2 項，逕以簡
    易判決處刑如主文。
如不服本判決，應於收受判決正本送達之翌日起10日內向本庭提
出上訴狀，上訴於本院合議庭（須附繕本）。
中    華    民    國    97    年    5     月    30    日
                  刑事第六庭  法  官  林晏如
上正本證明與原本無異。
如不服本判決，應於判決送達後10日內向本院提出上訴狀 (應抄
附繕本)。
                              書記官  楊盈茹
中    華    民    國    97    年    6     月    3     日
附錄本案論罪科刑法條全文：
公司法第9條
公司應收之股款，股東並未實際繳納，而以申請文件表明收足，
或股東雖已繳納而於登記後將股款發還股東，或任由股東收回者
，公司負責人各處5 年以下有期徒刑、拘役或科或併科新臺幣50
萬元以上250 萬元以下罰金。
有前項情事時，公司負責人應與各該股東連帶賠償公司或第三人
因此所受之損害。
第1 項裁判確定後，由檢察機關通知中央主管機關撤銷或廢止其
登記。但裁判確定前，已為補正或經主管機關限期補正已補正者
，不在此限。
公司之設立或其他登記事項有偽造、變造文書，經裁判確定後，
由檢察機關通知中央主管機關撤銷或廢止其登記。
95年5 月24日修正前商業會計法第71條
商業負責人、主辦及經辦會計人員或依法受託代他人處理會計事
務之人員有左列情事之一者，處5 年以下有期徒刑、拘役或科或
併科新臺幣15萬元以下罰金：
一  以明知為不實之事項，而填製會計憑證或記入帳冊者。
二  故意使應保存之會計憑證、帳簿報表滅失毀損者。
三  意圖不法之利益而偽造、變造會計憑證、帳簿報表內容或撕
    毀其頁數者。
四  故意遺漏會計事項不為記錄，致使財務報表發生不實之結果
    者。
五  其他利用不正當方法，致使會計事項或財務報表發生不實之
    結果者。
中華民國刑法第214條
明知為不實之事項，而使公務員登載於職務上所掌之公文書，足
以生損害於公眾或他人者，處3 年以下有期徒刑、拘役或5 百元
以下罰金。
94年2月2 日修正前刑法第31條第1項
因身分或其他特定關係成立之罪，其共同實施或教唆幫助者，雖
無特定關係，仍以共犯論。
因身分或其他特定關係致刑有重輕或免除者，其無特定關係之人
，科以通常之刑。


司法院資訊處製作；財團法人民間司法改革基金會備份。
